【裁判字號】    99,台上,3000
【裁判日期】    990514
【裁判案由】    違反毒品危害防制條例
【裁判全文】
最高法院刑事判決            九十九年度台上字第三０００號
上  訴  人  甲○○
選任辯護人  王炳輝律師
            林志忠律師
上  訴  人  乙○○
            丙○○
上列上訴人等因違反毒品危害防制條例案件，不服台灣高等法院
台中分院中華民國九十八年十二月二十三日第二審更審判決（九
十七年度上重更(一)字第四六號，起訴案號：台灣台中地方法院檢
察署九十四年度偵字第一０五五三、一０九二三、一一一六０、
一四八七四、一六六七九、一六六八０、一七三九四號），提起
上訴，本院判決如下：
    主  文
原判決撤銷，發回台灣高等法院台中分院。
    理  由
本件原判決認定：上訴人甲○○係分設在台中市○○路一六一號
各樓內之寶生實業股份有限公司（下稱寶生公司）、寶生電信企
業有限公司、寶鹿食品實業有限公司之實際負責人。甲○○與李
芝萍（同案被告，已經判刑確定，以下稱甲○○等二人）對於藥
品均具專業知識，且寶生公司業經主管機關發給許可執照，得經
營管制藥品批發零售業務，均明知麻黃（Ephedrine ）、假麻
黃（Pseudoephedrine ）（以下通稱「麻黃素」）為製造第二
級毒品甲基安非他命之先驅原料。於民國八十八年十二月八日經
行政院公告列為管制藥品條例之第四級管制藥品原料藥管制。甲
○○為圖販售麻黃素牟利，與李芝萍基於連續行使業務登載不實
文書、填製不實會計憑證、連續使公務員登載不實之犯意聯絡、
並與劉鎰源（同案被告，已經判刑確定）、劉德楠（已死亡）、
上訴人丙○○、乙○○各基於販售麻黃素，以幫助製造第二級毒
品甲基安非他命之犯意；甲○○復與陳健二（同案被告，業經判
刑確定）基於連續行使偽造業務登載不實文書、填製不實會計憑
證、連續使公務員登載不實之犯意聯絡，而為下列行為：(一)、由
李芝萍依甲○○指示，於九十年五月二十一日在台中縣大里市，
設立億天藥品有限公司（下稱億天公司），並於九十年六月至十
月間匯款三次，共新台幣（下同）一百六十八萬元入甲○○帳戶
（匯款情節，詳如原判決附表《下稱附表》一編號 1、2、3），
作為合夥購買麻黃素之出資。初由李芝萍出面向陳健二經營之華
成股份有限公司（下稱華成公司）洽購，惟陳健二不願與億天公
司交易，乃改由甲○○以寶生公司名義購買；而甲○○除於上述
李芝萍匯款出資前，已另向仁友興業有限公司（下稱仁友公司）
二次購得麻黃素（如附表二編號1、2號）外，甲○○等二人即陸
續自九十年六月二十七日起迄九十二年五月五日止，先後三十二
次，分別向仁友、華成等兩家公司購入麻黃素（如附表二編號3-
34號），連同甲○○上開先前所購買之二次，前後共三十四次總
量計八千零七十九公斤；並開立如附表二所示之統一發票予仁友
、華成公司。甲○○等二人購入上揭麻黃素，即以洗滌鹽混充及
製造假買賣方式，虛偽移轉予億天公司、晉康安實業有限公司（
下稱晉康安公司），而虛開發票及不實申報管制藥品收支結存申
報表，其過程如下：（１）甲○○等二人因上揭購入麻黃素之數
量已達八千零七十九公斤，均未售出移轉，乃思以億天公司虛偽
向寶生公司買受，以移轉稽查機關對於麻黃素之注意，而由甲○
○以寶生公司名義，將麻黃素計四千五百公斤，虛偽出售予億天
公司，而營造兩公司買賣交易之假象（虛偽買賣情形，詳附表三
之1 ），且除以李芝萍上揭二百六十八萬元投資款充作部分交易
款外，甲○○並指示不知情之寶生公司員工莊繡如等人自九十一
年四月二十五日至同年十月二十八日，先後以億天公司名義匯款
至寶生公司帳戶內（匯款情形，詳如附表一編號4-8 ）。甲○○
等二人均分別為上開公司之商業負責人，明知並無實際交易，為
規避稽查，由甲○○指示不知情之公司會計彭秀玉等人，連續於
寶生公司統一發票登載寶生公司銷售麻黃素予億天公司之不實事
項（發票所載內容，詳附表三之1 ），交李芝萍充作億天公司之
進項憑證，並依該等不實發票填製會計憑證並記入帳冊，以規避
管制藥品及稅捐主管機關之稽查，並致生損害於主管機關對課稅
及公司會計管理之正確性。（２）迄九十一年十二月間，以上揭
兩公司虛偽進貨之麻黃素鹼數量已達四千五百公斤，而無出售紀
錄，甲○○等二人為掩人耳目，復於九十二年一月十日，由李芝
萍為負責人另在台中縣太平市成立晉康安公司，繼續採上開模式
與寶生公司虛偽買賣麻黃素。製造晉康安公司向寶生公司購入假
麻黃鹼共三千五百公斤之買賣假象，及為開立不實交易事項之發
票（發票內容，詳附表三之2 ），由李芝萍充作晉康安公司之進
項憑證，並據以填製會計憑證及記入帳冊以應付查核，致生損害
於主管機關對課稅及公司會計管理之正確性。（３）管制藥品收
支結存申報不實部分：因寶生公司、億天公司均為經營管制藥品
買賣之廠商，購入及銷售管制藥品均需按月向行政院管制藥品管
理局（下稱管制藥品局）及當地衛生局填報「管制藥品收支結存
申報表」（下稱藥品申報表，含總表及明細表），甲○○即連續
於寶生公司向仁友公司購入之藥品申報表上填載已出售麻黃素予
億天公司之不實事項計十三次，合計數量二千三百七十五公斤（
申報販售情節與申報時間，詳附表四編號1-13）；暨指示李芝萍
於億天公司之藥品申報表之業務文書上，虛偽填載向寶生公司購
入麻黃鹼、假麻黃鹼之不實事項（申報販售情節與申報時間，詳
附表五），而分別按月持向管制藥品局及當地衛生局申報。甲○
○又恐李芝萍填載誤漏引起注意，乃代李芝萍填載億天公司上開
報表，交李芝萍按月申報，而連續於寶生公司如附表四編號14至
17號所示、及晉康安公司如附表六所示之藥品申報表等業務文書
上，虛偽登載買賣假麻黃鹼之不實事項，按月向管制藥品局及當
地衛生局申報而行使登載不實之文書；嗣自九十二年六月二十六
日起李芝萍因侵占案入監執行之期間（於九十三年三月十三日出
獄），億天公司相關報表均由李芝萍預先備妥，交其不知情之配
偶曾復華按月投遞，晉康安公司之申報資料，則由甲○○處理。
甲○○並自行或由不知情之會計彭秀玉投遞，均使該管公務員陷
於錯誤而登載於職務上製作之文書，致生損害於主管機關對管制
藥品管理之正確性。迄九十三年間，因台中市調查站會同管制藥
品局等單位，前往億天公司、晉康安公司稽查，發現依據上述申
報表應存放於該二公司之管制藥品，已遭掉包為洗滌鹽，甲○○
、李芝萍二人始停止填報不實資料。（４）甲○○、李芝萍，為
因應大里市衛生所對億天公司每半年一次之例行稽查，甲○○乃
提供彩色影印管制藥品進口標籤一批，由劉鎰源持交李芝萍；李
芝萍再購入塑膠空桶及「台鹽公司」生產之洗滌鹽各一批，並僱
用無犯意聯絡之廖錦山，將洗滌鹽置入塑膠桶中，其外覆貼上開
甲○○提供之標籤以混充內裝麻黃素後，置於億天公司在台中縣
大里市○○路○段三六０巷五號倉庫內。李芝萍於稽查機關稽查
時，即以麻黃素須避免打開受潮為由矇混，而麻黃素之真品則仍
由甲○○存放在寶生公司所設置之台中市○○路、陜西路倉庫內
。嗣於九十二年六月二十六日李芝萍因案入監執行前，以上揭混
充之塑膠桶一桶破損無法規避稽查為由，向甲○○要求提供麻黃
素樣品，甲○○乃指示劉鎰源載運一桶重二十五公斤之麻黃素交
予李芝萍，與上述洗滌鹽混充之塑膠桶併置於億天公司倉庫內供
查，嗣該二十五公斤真品為廖錦山所竊（另由檢察官偵查中）。
其餘八千零五十四公斤之麻黃素，則仍由甲○○等二人持有中，
且以如后述方式販賣予不法集團製造甲基安非他命獲利。（二）
甲○○等二人持有上開麻黃素，由丙○○、乙○○各自尋覓製毒
買家，如有買家，即與甲○○接洽購買之數量及金額，每次交易
數量各二十五、五十、一百公斤不等（每包麻黃素各二十五公斤
，每次交易數量一包、二包或四包不等）。丙○○、乙○○向甲
○○購買麻黃素，以每五十公斤一百二十萬元售出後可獲利四十
萬元。甲○○為免遭查緝，並提供「保密電話」一支予丙○○，
以便聯絡。交貨方式由甲○○與丙○○、乙○○相約在「寶生公
司」附近之咖啡館、台中市市○路之耕讀園餐廳外等地，再由甲
○○自行或指示劉鎰源至約定地點交付。丙○○、乙○○則事先
聯繫買主前來相約地點會合，再將取自甲○○之麻黃素交付，並
當場收取現金完成交易。其中：（１）丙○○、乙○○二人於九
十二年三、四月間，先後二次將取自甲○○之五十公斤、七十五
公斤麻黃素，運往高雄長庚醫院附近之停車場等地，售予陳文雅
、高光榮及不詳姓名之成年人買主，總計交付麻黃素約一百二十
五公斤，丙○○、乙○○二人則自每出售二桶即五十公斤之麻黃
素中獲得四十萬元（各得二十萬元）之代價；而該一百二十五公
斤之麻黃素，陳文雅於九十二年四、五月間將其中之九十公斤（
如附表七編號1），運往高雄縣大寮鄉後庄村售予辛振勝（係由
辛振勝、楊重信各出資二百十萬元購買）。嗣楊重信、辛振勝與
洪正忠、王丁生、蔡玉財等人於同年月間，共同製造而得二十公
斤甲基安非他命。甲○○、丙○○、乙○○此部分之幫助製造第
二級毒品，總共可獲得二百十六萬元（算式：120萬元/50kg =每
1kg2.4萬元，2.4萬元×90kg= 216萬元）之不法利益；其中丙○
○、乙○○則可朋分七十二萬元（每人各三十六萬元）。甲○○
可獲得一百四十四萬元（即扣除丙○○、乙○○之獲利）。（２
）丙○○再連續於九十二年十月間，出售數量不詳之麻黃素予陳
文雅，陳文雅則於九十二年十月下旬及同年十一月一日，在高雄
長庚醫院附近停車場，將分別為七公斤、五公斤合計十二公斤之
麻黃素，先後二次販賣予楊昱明（如附表七編號2 ）；楊昱明再
與黃進忠、陳貞貞、蔡錦昌等人著手製造甲基安非他命，惟未有
成品，即於同年月十日為警查獲。甲○○、丙○○二人此部分之
幫助製造第二級毒品，總計可獲得二十八萬八千元（算式：每1k
g2.4萬元×12公斤=28.8 萬元）之不法利益；丙○○可分得其中
之九萬六千元（算式：每2桶50kg可獲得40萬元即每 kg8000元，
每kg8000元×12=9.6萬元），甲○○則可獲得其中之十九萬二千
元（算式：28.8萬元-9.6萬元=19.2 萬元）。（３）總計因上述
二次幫助製造第二級毒品犯行，甲○○可獲得一百六十三萬二千
元、丙○○可獲得四十五萬六千元、乙○○可獲得三十六萬元之
不法利益（乙○○部分僅參與附表七編號1 部分）。（三）甲○
○與陳健二共同偽造文書、以檸檬酸混充麻黃鹼假出口而由陳健
二調包販賣假麻黃鹼予甲○○：九十二年間，甲○○為其所取得
之大量麻黃素，原計畫由李芝萍以晉康安公司名義，於出口報關
過程，以檸檬酸調包假出口麻黃素至越南之平泰貿易公司（下稱
平泰公司，越南文名稱Cong Ty TNHH,TM, BINHTHO I，係甲○○
在當地所設立）。惟李芝萍於向管制藥品局申辦過程中因不諳規
定，尚未獲准，且於同年六月二十六日入監執行，因而延宕。適
華成公司負責人陳健二，因屢向甲○○借貸，甲○○遂向陳健二
稱欲購入麻黃素，惟過程應由陳健二以檸檬酸混充麻黃素出關至
越南平泰公司，以形成陳健二所購入之麻黃素已出關至越南之假
象。甲○○並同意以每公斤麻黃素二千三百八十元計價，每申報
出口一千公斤（一噸）給予五十萬元，一次申報二千公斤（二噸
）給予八十萬元，作為陳健二之代價，惟過程應由陳健二自行處
理。甲○○並以寶生公司名義開立票據支付陳健二。陳健二除於
九十三年一月九日前已購入麻黃素（如附表八編號1至5號）外，
並於同年一月九日麻黃素公告列為第四級毒品後，仍自同年二月
九日起迄九十四年五月二十五日止，連續向正峰化學製藥股份有
限公司（下稱正峰公司）販入PE（即Pseudoephedrine  Hydroch
loride）第四級毒品計二萬零五百公斤（販入情節，詳附表八編
號 6至30號）。甲○○、陳健二兩人為掩飾上情，共同連續基於
使公務員登載不實之犯意聯絡，由陳健二自九十二年十一月二十
八日起至九十四年五月二十七日止，以真報關假出口之方式，由
華成公司具名，虛偽將附表九（編號1、2號除外）所示之麻黃素
共二萬二千零五百公斤申報出口至越南平泰公司。其方式由陳健
二以「華成公司」向不知情之正峰公司購買麻黃素，並向管制藥
品局申請輸出同意書，並先就附表九編號1、2號之麻黃素辦理真
出口，以測試海關確實稽核程度後，認為得以假出口成功，即由
陳健二另向不知情之三福化工公司購入等量檸檬酸運至海關混充
出關，再指示不知情之員工，連續於華成公司之出口報單、統一
發票等業務文書上，登載如附表九（編號1、2號除外）之統一發
票等不實事項後，連同管制藥品局核發之輸出同意書，交由「三
福報關行」持以報關，再呈報管制藥品局，使該管公務員陷於錯
誤而登載於職務上製作之文書，致生損害於主管機關對於管制藥
品輸出、管理之正確性。上開經調包而留存之鹽酸假麻黃鹼，則
由陳健二依甲○○指示運至台中市○○○○街六號、南平路倉庫
、台中縣大里市○○路之倉儲等處存放等情。因而撤銷第一審論
處上訴人甲○○、丙○○、乙○○連續幫助連續製造第二級毒品
罪刑部分之判決，改判仍論甲○○以犯連續幫助製造第二級毒品
，累犯罪，處有期徒刑八年六月；丙○○犯連續幫助製造第二級
毒品罪，處有期徒刑四年六月；乙○○犯幫助製造第二級毒品，
累犯罪，處有期徒刑四年二月，併均為相關從刑諭知之判決，固
非無見。
惟查：（一）科刑之判決書所載之事實、理由與所宣告之主文，
必互相一致，若僅於理由內敘明其有犯罪之證據，而事實欄並未
認定，則理由失其根據；若僅於主文宣告其罪刑，而事實理由內
均未記載，則主文失其根據，均與法定程式不符，其判決即難謂
非違法。原判決認定：丙○○、乙○○出售麻黃素，因而獲利各
四十五萬六千元、三十六萬元，並以之為個人犯罪所得，而分別
據以宣告沒收。惟原判決理由說明：「丙○○、乙○○二人，幫
助製造第二級毒品次數得以認定者僅有二次，『又無犯罪所得』
，更為保住工作機會以求謀生，復因甲○○為其老闆，對於甲○
○關於運送交付麻黃素予人之指示，顯有難拒絕之情況存在，其
所為情輕法重，客觀上顯可憫恕，縱科以法定最低度刑有期徒刑
三年六月（依幫助犯減輕後）仍嫌過重，爰依刑法第五十九條之
規定，酌減其刑」等語（見原判決第七十頁理由(八)），就丙○○
、乙○○二人是否因犯罪而有所得，其事實之認定與理由之說明
相互齟齬，復憑以適用刑法第五十九條予以酌減其法定刑，判決
自有違誤。次按刑法第五十九條之酌減其刑，必須犯罪另有特殊
之原因與環境等等，在客觀上足以引起一般之同情，認為即予宣
告法定最低度刑猶嫌過重者，始有其適用。倘科刑仍在法定本刑
之內，即與刑法第五十九條裁判上酌減之規定不合。原判決論丙
○○、乙○○幫助製造第二級毒品罪，依渠等行為時該罪之法定
刑為無期徒刑或七年以上有期徒刑，得併科新台幣七百萬元以下
罰金。又幫助犯之處罰，得按正犯之刑減輕之；而有期徒刑減輕
者，得以減輕其刑至二分之一，刑法第三十條第二項、第六十六
條前段分別定有明文。則其法定最輕本刑即得以減輕至有期徒刑
三年六月以上。倘所量處之刑未低於上開規定，本無適用刑法第
五十九條酌減之餘地。乃原判決理由說明依幫助犯之規定予以減
輕後（見原判決第六九至七０頁理由(五)，但其據上論結欄未引用
刑法第三十條第二項幫助犯減輕之規定），竟復適用上開第五十
九條規定予以遞減其刑，而各量處之有期徒刑四年六月、四年二
月，又非低於前述法定最輕本刑，自有適用法則不當之違法。（
二）原判決主文論丙○○連續幫助製造第二級毒品罪，事實認定
丙○○有多次出售麻黃素而連續幫助製造毒品行為，惟就丙○○
之多次犯行是否基於概括犯意所為，並未說明其理由，已有理由
不備之違誤。又就乙○○販賣麻黃素之行為，論其以犯幫助製造
第二級毒品罪刑，惟依原判決上開認定：丙○○、乙○○二人於
九十二年三、四月間，先後二次將各出售五十公斤、七十五公斤
（總計一百二十五公斤）麻黃素予陳文雅、高光榮及不詳姓名之
成年人買主，陳文雅將其中九十公斤「出售」予辛振勝等人非法
製造第二級毒品甲基安非他命等情；又謂：「丙○○、乙○○二
人，幫助製造第二級毒品次數得以認定者僅有二次」等語（見原
判決第七十頁理由(八)第二至三行）。似認乙○○有兩次販賣麻黃
素之行為。又原判決理由採取證人陳文雅之證詞：伊向丙○○所
購之麻黃素，拿到貨後，直接由其買主載走等語（見原判決第三
九頁理由(1)）。如果無訛，則乙○○究係袛有一次幫助製造行為
抑兩次幫助行為？仍有疑問。原判決論乙○○以單純幫助製造毒
品一罪，未敘明其理由，亦有理由不備之違法。（三）原判決事
實認定丙○○、乙○○向甲○○購買麻黃素出售予陳文雅等人，
而與甲○○均獲不法利益，其所得利益之計算，按每五十公斤價
格一百二十萬元之售價核計。認其二人就售得之價金可均分四十
萬元（二人各得二十萬元）利益，其餘則為甲○○之犯罪所得等
情（見原判決第七頁第十行起），似以甲○○出售麻黃素之價金
按各人最終受益金額分別計算其所得。然丙○○、乙○○二人既
係以每五十公斤麻黃素一百二十萬元，向陳文雅等人收取價金，
則該二人依上開價格收取之全部價金，是否應為丙○○、乙○○
等人之犯罪所得？自堪研求。且依原判決理由所引用丙○○、乙
○○之證詞，均敘明渠等係仲介甲○○出售麻黃素（見原判決第
三五頁第九、十一、十八行、倒數第三、四行；第三六頁第二行
、倒數第四、九、十三行；第三八頁第四行、倒數第十行）；則
似又認兩人係單純仲介而收取仲介之報酬，並非收取渠等販賣麻
黃素之價金。實情如何？事涉丙○○、乙○○二人犯罪所得應如
何計算？自應明白認定，詳細說明。乃原判決此部分事實與理由
前後矛盾，致事實混沌不明，本院無從為適用法律當否之判斷。
（四）原判決事實認定甲○○、丙○○、乙○○三人幫助製造第
二級毒品之時間，係在麻黃素經公告管制為第四級毒品前之九十
二年三月至同年十一月之間等情，即均係在麻黃素經公告自九十
三年一月九日生效而列為第四級毒品管制之前，因論甲○○、丙
○○、乙○○以幫助製造第二級毒品罪刑；惟理由說明復認渠等
三人連續幫助製造第二級毒品甲基安非他命、「連續販賣第四級
毒品麻黃素」等情（見原判決第七二頁倒數第二行起），亦有理
由矛盾之違法。以上或為上訴意旨所指摘，或為本院得依職權調
查之事項，應認原判決仍有撤銷發回之原因。原判決其他與上開
部分有裁判上一罪關係；及檢察官起訴指與前揭撤銷部分有裁判
上一罪關係部分，基於審判不可分之原則，應一併發回。
據上論結，應依刑事訴訟法第三百九十七條、第四百零一條，判
決如主文。
中    華    民    國  九十九  年    五    月   十四   日
                      最高法院刑事第三庭
                          審判長法官  林  增  福
                                法官  張  清  埤
                                法官  陳  世  雄
                                法官  何  菁  莪
                                法官  黃  梅  月
本件正本證明與原本無異
                                      書  記  官
中    華    民    國  九十九  年    五    月   十九   日
                                                       s

司法院資訊處製作；財團法人民間司法改革基金會備份。
